【裁判字號】    89,訴,245
【裁判日期】    900327
【裁判案由】    贈與稅
【裁判全文】
臺中高等行政法院判決                              八十九年度訴字第二四五號
                              .
    原      告  甲○
    訴訟代理人  丙○○
                丁○○
                乙○○
右當事人間因贈與稅事件，原告不服行政院中華民國八十九年七月二十日台八十九訴
字第二一八六七號再訴願決定，提起行政訴訟。本院判決如左︰
    主  文
原告之訴駁回。
訴訟費用由原告負擔。
    事  實
一、事實概要：
    原告之子林瑞鴻及林瑞裕因有鉅額利息所得，經被告選案調查而查得原告於民國
    （下同）八十二、八十三年間移轉銀行存款新台幣（下同）二、一三二、○○○
    元予其子林瑞鴻、林瑞裕兩人，另出資為該兩人取得亞太商業銀行股份有限公司
    、泛亞商業銀行股份有限公司、榮昌建設股份有限公司等三家公司股票、台中市
    ○○段一七○、一七一地號、台中縣霧峰鄉○○段北溝小段八五－七五、八五－
    七四地號、台中縣大里市○○○段一二一－三四四、一二一－三四五、一二一－
    三四六、一二一－三五七地號、台中縣霧峰鄉○○段南勢小段一二九－三四、一
    二九－四二地號等十筆土地及台中縣霧峰鄉○○路一三二巷六弄二一、二二號房
    屋兩棟、台中縣大里市○○路八十一巷九十七弄三十七號房屋一棟，計一四、三
    三八、六○○元，已超過贈與稅免稅額而漏未申報，其中因股票、房屋及土地核
    屬遺產及贈與稅法第五條之視同贈與，乃依規定通知原告十日內補申報，原告依
    限申報，合於免罰規定，遂核定原告八十二年度贈與總額一三、五四五、九○○
    元、八十三年度贈與總額二、九二四、七○○元，並就其漏申報贈與稅部分（不
    含視同贈與部分），處以一倍罰鍰為八十二年度六七六、二○○元、八十三年度
    二八、○○○元。原告不服，申請復查及提起訴願、再訴願均遭駁回，遂提起行
    政訴訟。
二、兩造聲明：
    (一)原告聲明：求為判決再訴願決定、訴願決定及原處分均撤銷。
    (二)被告聲明：求為判決駁回原告之訴。
三、兩造陳述：
    (一)原告主張：
      (1)原告對贈與林瑞鴻、林瑞裕銀行存款部分不爭執。
      (2)八十一年及八十二年林瑞鴻、林瑞裕分別向銀行貸款數百萬元，可見當時他
        們已有經濟能力。
      (3)被告援引為處分依據之「說明書」，並非原告所出示，其內容亦非原告所書
        寫，原告更未曾接受被告之詢問而作成筆錄，該說明書係屬虛偽，被告作為
        課稅依據即屬不法。
      (4)被告所列原告贈與股票及不動產明細多達十四筆，且每筆金額龐雜，又發生
        在八十二、八十三年間，而原告在毫無資料參考情形下，竟然對於四年多前
        之系爭十四筆金額「記憶猶新」，並且逐筆填列，甚至其中包括有「六○九
        、二○○元、一七一、六○○元等」，如此難以記憶之數字。按「法院依自
        由心證判斷事實之真偽，不得違背論理及經驗法則」、「行政法院為裁判時
        ：：依論理及經驗法則判斷事實之真偽」，分別為民事訴訟法第二百二十二
        條第三項及行政訴訟法第一百八十九條第一項所明定，本案被告以非常人所
        能記憶之數字作為課稅依據，其採證、認證顯有違經驗暨論理法則。
      (5)「被告之自白，非出於強暴、脅迫、利誘、詐欺、違法羈押或其他不正之方
        法，且與事實相符者，得為證據」、「被告之自白，不得作為有罪判決之唯
        一證據，仍應調查其他必要之證據，以察其是否與事實相符」為刑事訴訟法
        第一百五十六條第一、二項所規定，而稅捐稽徵機關課人民以稅捐自應依法
        並實質課稅原則課稅，本案原告已一再表示未出具系爭「說明書」，退言之
        ，縱或有「說明書」存在，但其內容是否與事實相符，亦即被告是否查得原
        告資金流程以證明「說明書」所載者為真實，原告無被告所認定之資金能力
        ，亦無贈與行為原已昭然，被告徒以非原告出具之「說明書」，在未查證其
        真偽及是否與事實相符情況下，率然處分，而訴願及再訴願機關未予糾正，
        一再維持原處分決定，均屬違背法令。
    (二)被告答辯：
      (1)本件因受贈人林瑞裕、林瑞鴻有鉅額利息所得，經財政部遴選為個案查核對
        象，查核過程中被告發現該二人名下持有亞太商業銀行等公司股票及多筆不
        動產，而該二人於取得系爭財產當時甫成年，依一般經驗法則，應尚無此資
        力；被告乃於八十六年四月九日以中區國稅二字第八六○○二一○一二號函
        請該二人提供資金來源證明，嗣原告對八十六年七月十九日出具說明書坦承
        係其以自有資金無償為林瑞裕等二人購置系爭財產，並同意由被告課徵贈與
        稅，林瑞裕等二人亦同時出具說明書承認渠等購置系爭財產之資金來源係原
        告代為出資，故被告乃就其承認之出資額予以核課贈與稅。原告於復查、訴
        願及再訴願階段皆稱係因被告之唆使誘騙始簽具說明書，惟未舉出具體證據
        以實其說，提起本訴訟時又稱其未曾出具任何說明書，說辭前後不一、惟均
        不足以否認其已自承出資替其子購置財產之事實；縱該說明書之內容非原告
        本人繕寫，惟原告就說明書所載內容，業經閱覽並簽名，要難再推諉不知情
        或未出具說明書。
      (2)本件係原告在被告查核林瑞裕二人資金來源之過程中，主動出具說明書承認
        其有出資之事實，同意被告課徵贈與稅，故被告並非毫無憑據，浮濫課稅。
        林瑞裕及原告之說明書，係被告之稅務員提供土地之公告現值、房屋之評定
        現值、股票之成交價額，由林瑞裕在被告之辦公室書寫後，拿回由本人簽名
        蓋章後始交付，就一般常情而言，納稅義務人在被告查核階段自願承認相關
        課稅事實，無非顧忌被告繼續追查，對其本人或他人將產生更不利之結果，
        是其在出具同意書之前，必已先考量相關之利弊得失，而在被告同意按原告
        承認之事實予以課稅，並停止調查後，倘又允許原告任意指摘被告毫無資金
        流向證明，實與社會公平正義有違。被告依查得資料及原告出具之說明書以
        行政處分方式發單課稅，並無違法或不當。
    理  由
一、按「凡經常居住中華民國境內之中華民國國民，就其在中華民國境內或境外之財
    產為贈與者，應依本法規定，課徵贈與稅。」、「本法稱贈與，指財產所有人以
    自己之財產無償給予他人，經他人允受而生效力之行為。」、「財產之移動，具
    有左列各款情形之一者，以贈與論，依本法規定，課徵贈與稅：一、：：：三、
    以自己之資金，無償為他人購置財產者，其資金」、「除第二十條所規定之贈與
    外，贈與人在一年內贈與他人之財產總值超過贈與稅免稅額時，應於超過免稅額
    之贈與行為發生後三十日內，向主管稽徵機關依本法規定辦理贈與稅申報。」「
    納稅義務人違反第二十三條或第二十四條之規定，未依限辦理遺產稅或贈與稅申
    報者，按核定應納稅額加處一倍至二倍之罰鍰。」分別為行為時遺產及贈與稅法
    第三條第一項、第四條第二項、第五條第三款、第二十四條第一項及第四十四條
    前段所明定。本件被告於選查原告之子林瑞裕及林瑞鴻個人綜合所得稅案時，查
    獲原告曾於八十二年十二月三十一日將自有資金一、七○○、○○○元存入林瑞
    裕台中市第五信用合作社存款帳戶、同日將二三二、○○○元存入林瑞鴻同社存
    款帳戶，及八十三年九月十五日將二○○、○○○元存入林瑞鴻台中區中小企銀
    （現為台中商銀）霧峰分行帳戶，遂核定原告八十二年度贈與現金一、九三二、
    ○○○元、八十三年度贈與現金二○○、○○○元，合計二、一三二、○○○元
    ，此有台中市第五信用合作社相關存提款紀錄及台中區中小企業銀行取款憑條、
    存單存款新開戶登錄單等影本附原處分卷可稽，亦為原告所不爭執。被告另查獲
    林瑞裕、林瑞鴻於八十二年二月廿六日間分別持有亞太商業銀行股份有限公司金
    額各為二、一二○、○○○元、三、○○○、○○○元之股份；林瑞裕於八十二
    年三月十六日持有泛亞商業銀行金額八八○、○○○元之股份；林瑞裕、林瑞鴻
    於八十四年七月八日各持有榮昌建設股份有限公司各七、五○○、○○○元之股
    份。林瑞鴻於八十二年十二月二日取得台中市○○段一七一號土地；於八十二年
    七月十二日取得台中縣霧峰段北溝小段八五－七四號、台中縣大里市○○段二五
    ○號、二九七號土地、八十三年七月十二日取得台中市○○段一七○號土地之所
    有權。林瑞裕於八十三年七月十五日取得台中縣霧峰鄉○○段南勢小段一二九－
    三四號、一二九－四二號土地；於八十二年八月十八日取得台中縣霧峰鄉○○○
    段八五－七五號土地之所有權。林瑞鴻於八十二年八月二日取得台中縣霧峰鄉○
    ○路一三二巷六弄二一號房屋、台中縣大里市○○路八十一巷九七弄卅七號房屋
    之所有權；林瑞裕於八十二年八月廿一日取得台中縣霧峰鄉○○路一三二巷六弄
    二二號房屋之所有權。此有亞太商業銀行股份有限公司出具之林瑞裕、林瑞鴻投
    資情形報表各一紙、証券交易稅一般代徵稅額繳款書八紙、泛亞商業銀行股份有
    限公司出具之林瑞裕投資情形報表一紙、榮昌建設股份有限公司股東名簿一紙、
    上開各土地之土地登記簿謄本、台中縣稅捐稽徵處房屋稅籍紀錄表三紙附原處分
    卷可稽。因林瑞鴻係五十八年三月十日出生、林瑞裕係五十九年六月十五日出生
    ，年紀尚輕卻擁有多筆公司股份及不動產，經被告就該置產之資金來源追查，彼
    二人雖主張係七十八年時二人於南投縣國姓栽培國蘭及金線蓮等所獲利潤支付，
    惟未能提示資金流程，且該二人當時尚未成年或甫成年，仍在就學中，實有悖常
    情，經約談彼二人，均分別出具說明書承認由原告無償贈與，並提示說明係原告
    ，並蓋有其印章之說明書載明「本人分別於八十、八十二、八十三年間以自有資
    金，無償為林瑞鴻、林瑞裕二人置產（明細如下）同意讓貴局以贈與論核課贈與
    稅：八十二年二月二十六日出資三○○萬元及二一二萬元，為林瑞鴻及林瑞裕投
    資亞太商業銀行股份有限公司股份；八十二年三月十六日出資八十八萬元為林瑞
    裕投資泛亞商業銀行股份有限公司股份；八十二年四月十二日出資一○○萬及一
    五○萬元，分別為林瑞裕、林瑞鴻投資榮昌建設股份有限公司股份；八十二年六
    月三十日出資三十三萬元為林瑞裕購置台中縣霧峰鄉○○段北溝小段八五－七五
    地號土地；八十二年六月三十日出資四三八、○○○元為林瑞鴻購置同前開地段
    八五－七四地號土地；八十二年六月三十日出資四五七、七○○元為林瑞鴻購置
    台中縣大里市○○○段一二一－三四四、一二一－三四五、一二一－三四六、一
    二一－三五七地號（重測後更為同市○○段二五○、二九七地號）等四筆土地，
    八十二年八月二日出資六○九、二○○元為林瑞裕購置坐落台中縣霧峰鄉○○路
    一三二巷六弄二十二號房屋；八十二年八月二日出資六一九、○○元為林瑞鴻購
    置台中縣霧峰鄉○○路一三二巷六弄二十一號房屋；八十二年八月二日出資四八
    八、四○○元為林瑞鴻購置台中縣大里市○○路八十一巷九十七弄三十七號房屋
    ；八十二年十二月二日出資一七一、六○○元為林瑞鴻購置台中市○○段一七一
    地號土地；八十三年六月十五日出資二、四九三、七○○元為林瑞裕購置台中縣
    霧峰鄉○○段南勢小段一二九－三四、一二九－四二地號二筆土地；八十三年六
    月十八日出資二三一、○○○元為林瑞鴻購置台中市○○段一七○地號土地。」
    ，乃核定被告八十二、八十三年度視同贈與部分之贈與總額分別為一一、六一三
    、九○○元及二、七二四、七○○元。原告對於視同贈與部分雖以前揭情詞為辯
    ，惟查：
    (一)以原告名義書立之上述說明書內容，與其子林瑞鴻書立之說明書內容「本人於
      八十二年間購買霧峰鄉○○路一三二巷六弄廿一號大里市○○路八一巷九七弄
      卅七號房屋及台中市○○段一七○、一七一號、霧峰鄉○○段北溝小段八五－
      七四號、大里市○○○段一二一之三四四、三四五、三四六、三五七號土地之
      資金由母親甲○以自有資金無償為本人購買；八十二年二月廿六日投資亞太商
      業銀行三百萬元、八十二年四月十二日投資榮昌建設股份有限公司七百五十萬
      元資金來源，係本人以定存向台中市五信質借六百萬元及甲○出資一百五十萬
      元無償為本人投資」，及其子林瑞裕出具之說明書內容「本人於八十二年間購
      買霧峰鄉○○路一三二巷六弄廿二號房屋及霧峰鄉○○段北溝小段八五－七五
      地號土地總價款計九十三萬九千二百元及本人於八十三年間購買霧峰鄉○○段
      南勢小段一二九之三四、四二地號土地總價款二、四九三、七○○元，八十二
      年二月廿六日及三月十六日投資亞太商業銀行、泛亞商業銀行二百十二萬元、
      八十八萬元，均係母親甲○出資，無償為本人購置。另八十二年四月十二日投
      資榮昌建設股份有限公司七百五十萬元之資金來源係本人於當日以本人定存向
      中市五信質借六百五十萬元及甲○出資一百萬元無償為本人投資」均屬相同，
      有原告及林瑞鴻、林瑞裕書立之證明書三紙附原處分卷可稽。
    (二)原告對現金贈與部分亦書立說明書載明「本人於八十二年十二月卅一日將現金
      一八八萬元、一九二萬元存入林瑞裕、林瑞鴻帳戶、經扣除林瑞鴻八一年十一
      月九日將現金一五○萬元存入本人中企霧峰分行帳戶，林瑞鴻、林瑞裕八二年
      七月九日將現金二萬元、十二萬八千元存入本人中市九信帳戶及林瑞鴻、林瑞
      裕八二年十一月二日將現金十六萬元、六萬元存入本人中市五信帳戶後，差額
      部分同意讓貴局補徵贈與稅。即八二年十二月卅一日分別將現金一七○萬元、
      廿五萬二千元存入林瑞裕、林瑞鴻中市五信帳戶，同意讓貴局補徵贈與稅」，
      此亦有其另書立之說明書附原處分卷可稽，而對此現金贈與部分，原告於本院
      調查時亦均不爭執。
    (三)原告之子林瑞裕於本院調查時雖供稱：本人及甲○之說明書係由本人書寫，並
      自己拿甲○之印章去蓋章，內容依被告之訴訟代理人林慧玲所擬之稿，照抄等
      語。被告之訴訟代理人林慧玲亦供稱：林瑞裕依本人提供之公告現值、評定現
      值、股票成交價額後，在本辦公室親自書寫說明書，我叫他拿回去由本人簽名
      蓋章後再拿來給我」。則本件贈與稅之納稅義務人係原告，原告名義出具之說
      明書上亦蓋有原告之印章，雖由原告之子林瑞裕書立並提出該說明書，亦堪認
      林瑞裕係經原告授權，始到被告之辦公室代為說明詳情，並蓋原告之印章。而
      就林慧玲提供之資料，林瑞裕是否採納，亦有斟酌之權，林瑞裕既予採納該資
      料，再乘以土地、房屋之坪數，而有「六○九、二○○元、一七一、六○○元
      」等計至百位數之數字自不足為奇。而林瑞裕暨未能舉證其所代為書立之原告
      說明書有出諸非自由意志，如出於受強暴、脅迫、利誘、詐欺、違法羈押、或
      其他不正當之方法所為之具體事證，則該說明書自非不得採為本件違章事實之
      證據。
    (四)原告之子林瑞鴻、林瑞裕除於八十二、八十三年間名下持有上述三家公司之股
      票、十筆土地、三棟房屋外，尚有台中市○○段一六七號、二二一號、二四二
      號、台中市南屯區義芳巷五之七弄廿九號一至六樓房屋、錦星建設股份有限公
      司三百七十五萬元之股份，而該二人於取得上述財產時僅二十三歲及二十四歲
      ，依一般經驗法則，應尚無此資力。原告雖提出林瑞鴻之彰化商業銀行活期儲
      蓄存款存摺載明八十二年八月三十日放款存入共九百萬元，林瑞裕之台中市第
      五信用合作社活期儲蓄存款存摺載明八十二年四月十二日有新貸款存入六百五
      十萬元，台中區中小企業銀行活期儲蓄存款存摺載明八十一年三月卅一日存入
      六百萬元。惟林瑞鴻、林瑞裕於前揭說明書均已載明各質借六百萬元、六百五
      十萬元投資榮昌建設股份有限公司股票，且其亦各尚有非系爭核課贈與稅標的
      之不動產及股份，是各該存款存摺亦不足證明係以自有資金取得上述三家公司
      股票、十筆土地、三棟房屋之資金來源。
二、綜上所述，原告之說明書既係自由意志下所為、與林瑞鴻、林瑞裕出具之說明書
    內容亦屬相符，並有林瑞鴻、林瑞裕名下確持有本件課徵視同贈與稅部分之上述
    三家公司股票、十筆土地、三棟房屋之投資情形報表、證券交易稅一般代徵稅額
    繳款書、股東名簿、土地登記簿謄本、房屋稅籍紀錄表等在卷可稽，自堪認原告
    確以自己之資金，無償為其子購置不動產及公司股份，原處分併同原告自承之現
    金贈與，核定八十二、八十三年度贈與總額一三、五四五、九○○元及二、九二
    四、七○○元，並就贈與現金部分，按所漏稅額處一倍，即八十二年度六七六、
    二○○元、八十三年度二八、○○○元之罰鍰，依首揭規定，即無不合。一再訴
    願決定遞予維持，亦無違誤，原告聲明求為撤銷，為無理由，應予駁回。
據上論結，本件原告之訴為無理由，爰依行政訴訟法第一百九十五條第一項後段、第
九十八條第三項前段，判決如主文。
中    華    民    國       九十      年      三      月      二十七     日
                         臺中高等行政法院第二庭
                                審 判 長 法  官      沈  水  元
                                         法  官      林  秋  華
                                         法  官      王  德  麟
右正本證明與原本無異。
如不服本判決，應於判決送達後二十日內向本院提出上訴書狀，其未表明上訴理由者
，應於提起上訴後二十日內向本院提出上訴理由書（須依對造人數附具繕本）；如於
本判決宣示或公告後送達前提起上訴者，應於判決送達後二十日內補提上訴理由書（
須附繕本）。未表明上訴理由者，逕以裁定駁回。
提起上訴應預繳送達用雙掛號郵票拾份(每份三十四元)。
中    華    民    國      九十       年      三      月      二十八     日
                                     法院書記官      邱  吉  雄


司法院資訊處製作；財團法人民間司法改革基金會備份。
